【裁判字號】    98,訴,17
【裁判日期】    980630
【裁判案由】    確認土地所有權登記請求權不存在
【裁判全文】
福建金門地方法院民事判決                98年度訴字第17號
原      告  財政部國有財產局台灣北區辦事處金馬分處
法定代理人  丁○○
訴訟代理人  甲○○
            戊○○
被      告  丙○○
訴訟代理人  乙○○
上列當事人間確認土地所有權登記請求權不存在事件，於中華民
國98年6月26日言詞辯論終結，本院判決如下：
    主  文
確認被告就坐落金門縣烈嶼鄉○○段八八之十地號（面積一一三
五點零六平方公尺，假分割自同段八八地號）土地所有權之登記
請求權不存在。
訴訟費用新臺幣貳萬肆仟玖佰貳拾元由被告負擔。
    事實及理由
一原告為下列主張，聲明請求：如主文，並提出金門縣地政局土
  地複丈結果通知書及其複丈成果圖暨土地建物查詢資料1份（
  原證1，本院卷第4至6頁）、金門縣政府不動產糾紛調會議紀
  錄1件（原證2，本院卷第7至9頁）、土地四鄰證明書1張（原
  證3，本院卷第24頁）、套繪行政院農業委員會農林航空測量
  所91年12月測製航照圖1紙（原證4，本院卷第25、105頁）、
  土地複丈略圖暨土地照片7張（原證5，本院卷第26頁）、金門
  縣地政局（下稱地政局）收件日期民國97年5月22日金登資一
  字第3920號時效取得土地所有權登記申請書1份（原證6，含照
  片18張；金門縣地政局受理時效取得所有權登記案訪查紀錄表
  ，受訪者：洪港、被告各1張，本院卷第27至35頁）為證：
(一)被告就坐落金門縣烈嶼鄉○○段88之10地號土地（面積1135.0
  6平方公尺，假分割自同段88地號，下稱系爭土地），於公告
  代管期間內之民國97年5月22日，檢附土地四鄰證明書等相關
  證明文件，稱伊自65年1月15日開始以耕種為目的，占有該土
  地，並繼續使用至申請登記時為止，因此向地政局提出時效取
  得土地所有權登記申請；而原告認被告申請非真正，於地政機
  關公告期間內提出異議。案經調處，金門縣政府仍准被告所請
  ，通知地政機關辦理登記，原告98年4月1日收悉調處結果不服
  ，依土地法第59條第2項規定於15日內之98年4月10日起訴，提
  起本件確認之訴，求為確認被告對系爭土地所有權之登記請求
  權不存在。
(二)茲被告稱伊有合於時效取得規定之事實，依民法第769條規定
  ，應具備：1.占有事實；及2.連續經過20年占有他人未登記不
  動產至申請登記時為止；倘主張同法第770條規定之10年占有
  期間，更需占有之始善意無過失。惟查：被告向地政局提出土
  地所有權登記申請時，固檢附洪港、洪天佑出具之土地四鄰證
  明書為憑，然系爭土地於91年12月經行政院農業委員會農林測
  量所套繪測製航照圖顯示，當時土地狀況為雜林，無人為占有
  使用痕跡；再者，被告於97年4月向地政局提出登記申請時，
  由當時現場照片顯示，土地現況為種植果樹、空地、防空洞、
  雜草等，除果樹部分，餘皆無人使用情形，至果樹部分，難謂
  非臨訟栽植之假象；又案經地政局派員實地查訪，受訪者洪港
  稱被告自70幾年占有系爭土地，此與被告聲稱伊自65年占有，
  有所不同，可見上開土地四鄰證明書並不實在。
(三)退步言之，被告既曾在地政局人員查訪時，自承伊在「本筆土
  地因於90幾年間有一段時間為休耕」等語，顯然縱令被告曾占
  有使用系爭土地，既於90年間自行中斷占有，即無登記請求權
  存在；又公有公用物或公有公共用物具有不融通性，不適用民
  法上取得時效之規定，最高法院72年度台上字第5040號判決參
  見，從而，防空洞所在土地部分，即不得主張時效取得。
(四)末按消極確認之訴，應由被告負舉證責任，如被告就其有利於
  自己主張不能舉證，或所提證物不足採用，即應認原告之訴有
  理，毋庸另行舉證。
二被告答辯如下，聲明請求駁回原告之訴，並提出土地複丈成果
  圖1張（本院卷第39頁）、土地照片10張（本院卷第40至44頁
  ）、金門縣烈嶼鄉公所97年1月4日（97）汝民字第0053號證明
  書1件（本院卷第45頁）、烈嶼分駐所製作防空避難設備處理
  系統詳細資料報表1張（本院卷第47頁）：
(一)系爭土地是祖先共有，到了65年1月15日，訴外人即其配偶洪
  水魚（已歿）之兄弟口頭上分財產，洪水魚分得系爭土地，位
  於住家所在同段96、97地號之正後方，也就是88之10地號土地
  ；洪水魚之兄弟則分得同段99、100、101地號後方之土地，這
  些都在同一座山；早期被告及配偶、子女一起使用土地，陸陸
  續續都有在耕作，有時會休耕，通常休耕1年；現在陸陸續續
  都有在耕作，通常是被告在做，提水澆豆子；耕作的作物會照
  季節性耕作，目前種花生、西瓜及香瓜，另外有芭樂、釋迦、
  龍眼等果樹，耕作面積大約有1,000多平方公尺。
(二)現場履勘時，系爭土地上有2根電線桿，是洪水魚同意台電公
  司設置，當時台電公司稱，借地使用，如果地主要用地，會歸
  還；現場防空洞部分是洪水魚蓋的，現在打算拆除，向鄉公所
  申請補助拆除費3萬元。
(三)被告本人在本院現場履勘時補稱：從65年起，其全部小孩都有
  在此耕作，果樹種不起，因為水不夠，所以就種高粱、花生，
  如果是休耕是因為水不夠，並在場指出占有範圍。
三按財政部設國有財產局，承辦國有財產之取得、保管、使用、
  收益及處分等事務，國有財產法第1條、第9條第2項分別定有
  明文，國有財產局對為訴訟標的客體之國有財產即有加以處分
  之權能；土地法第57條規定：「逾登記期限無人聲請登記之土
  地或經聲請而逾限未補繳證明文件者，其土地視為無主土地，
  由該管直轄市或縣（市）地政機關公告之，公告期滿，無人提
  出異議，即為國有土地之登記」則地政機關就原未登記之系爭
  土地，准駁被告登記申請之訴訟結果，顯有使國家喪失國有財
  產之危險，負責管理國有財產之原告，對本登記事件自有權為
  國家實施訴訟，即為適格之當事人（最高法院79年度台上字第
  1615號、84年度台上字第1843號、85年度台上字第541號、88
  年度台上字第1777號、93年度台上字第34號判決意旨參見）。
四按當事人主張有利於己之事實者，就其事實有舉證責任，為民
  事訴訟法第277條本文所明定，被告提出本件時效取得土地所
  有權登記申請時，是否善意、無過失、繼續占有系爭土地10年
  ，或於20年間和平繼續占有系爭土地，乃民法770條、769條所
  定准許時效取得不動產登記之權利發生要件，就被告不具上述
  登記要件之消極事實，通常無法為積極之證明，自應由主張其
  符合時效取得規定之被告就此要件事實負責舉證。本院依兩造
  陳述、舉證及現存證據，判斷如下：
(一)上開土地四鄰證明書，內容為「土地四鄰證明書一茲證明左列
  土地係丙○○自65年1月15日開始以耕作為目的，並繼續使用
  至申請登記時，以所有之意思繼續占有他人未登記之不動產，
  而其占有之始為善意並無過失，依據民法第七百七十條規定主
  張完成時效取得，申請所有權登記，如有虛偽不實，證明人願
  負法律上一切責任。二占有土地標示：黃埔段88地號。三特此
  證明屬實。證明人：洪天佑、洪港」等語，而該等證明人在本
  院現場履勘時，洪港稱：「我最小的小孩屬雞，大概69、70年
  次，在我最小小孩出生前，被告占有系爭土地，我認知被告耕
  種範圍，沒這麼大，我現在指出範圍、、四鄰證明書的名字不
  是我簽的，但印章是我蓋的，被告申請登記範圍有多大，我不
  曉得」；洪天佑稱「我最小孩屬豬，60年次，那時候地是共有
  的大家都有種，後來65至70年的時候，這塊地分給洪水魚，是
  被告的先生，她的小孩都有種，那時候有種果樹、花生，他們
  夫妻大概不會休息、、四鄰證明書印章是我的，但名字不是我
  簽的，是乙○○簽的，被告申請範圍是有耕作才申請」（見本
  院卷第78、79頁勘驗測量筆錄）。以上2人陳述，洪港部分，
  其在本院勘驗時所稱被告占有期間之始點，與其在地政局訪談
  時稱「被告申請黃埔段88-10地號於早年民國70幾年就開始耕
  種使用，目前也是他在管理使用中」（見本院卷第34頁），有
  些許差異；洪天佑部分，其在本院勘驗時所稱「被告夫妻大概
  不會休息」，則與被告向地政局人員稱「本筆土地因於90幾年
  間有一段時間為休耕，但也是再管理使用」（本院卷第35頁）
  ，及如上二之(三)稱：「果樹種不起，因為水不夠，所以就種高
  粱、花生，如果是休耕是因為水不夠」之「休耕」等語不合。
(二)被告、洪港、洪天佑在本院現場履勘，被告指界如本院卷第89
  頁金門縣地政局98年5月14日收字第0980004078號土地複丈成
  果圖（下稱本院卷第89頁成果圖）紅色ABCDEFGA範圍1105.31
  平方公尺，所在為黃埔段88地號；洪港指界如同圖ACHIJA範圍
  753.22平方公尺，所在為黃埔段88地號；洪天佑指界如同圖AC
  DFGKA範圍1241.70平方公尺，所在為黃埔段88地號與95地號。
  其中：
1.上3人均以A點為起點指界，而A點與C點在當日指界前，經不詳
  之人插立桿子為記，有照片為證（本院卷第82頁編號2及編號3
  照片），此為3人均能指出A點與C點之原因，其餘不同處，如
  後3.所述；
2.矗立A點與C點標記之人，顯然係為本件履勘而為，此由本院卷
  第89頁成果圖，A點與C點連成一線，與分隔黃埔段88地號及90
  地號之界線平行；又洪港與洪天佑保守地以A、C兩點為邊界，
  被告則指出略微突出如ABC點連線之弧形，緊鄰及於黃埔段90
  地號邊緣。
3.上3人指界結果，洪天佑指界範圍大於被告指界範圍，被告指
  界範圍又大於洪港指界範圍。而洪天佑及被告指界範圍，均含
  及洪港指界範圍；洪天佑指界範圍則含及被告指界範圍，如本
  院卷第89頁成果圖紅色圈線所示；不同者在於：洪港以前述A
  點與C點為據，另以現場所見種植花生、西瓜等農作（不含樹
  木部分）為據，以四角呈現整齊的長方形；被告則擴及防空洞
  上方、樹木部分、邊坡範圍（如本院卷第83頁編號4、5、6照
  片），且刻意完全避開但又緊密接鄰於95地號，使指界之一側
  呈三角凹陷之不規則形（本院第89頁成果圖D-E-F所示）；而
  洪天佑所指，除了同樣擴及防空洞上方、樹木部分、邊坡，此
  外，尚誤將95地號指入，而大致呈現長方形。
(三)上3人指界情形，不無作弊嫌疑，更與原告提出如原證4之航照
  圖顯示，系爭土地於91年間雜林狀況不符。而照相、攝影性質
  上係利用機械力自動的錄取，客觀地自然呈現其內容，不含人
  的供述要素，尤以本件航照圖係在91年間非特定針對某筆土地
  於空中攝影，並無專為某件已知訴訟而為，亦無其他可疑之處
  ，自較諸人之供述，即由陳述者對於有關體驗之事實，經由知
  覺、記憶、表現、敘述或敘述性動作等過程予以傳達之內容，
  具更高度之憑信性；更況，洪港、洪天佑若非刻意附和被告，
  其等僅需憑藉記憶指界即可，焉需做作如上？
(四)縱令假設被告抗辯稱65年間於分家時起，占有使用系爭土地，
  以及洪港、洪天佑所稱被告曾占有使用系爭土地等語可採，而
  不能排除被告的確曾經占有使用系爭土地之事實，然誠如原告
  主張，被告提出時效取得土地所有權之申請，必須符合民法第
  769條或第770條法定要件，且負舉證責任，而本院認洪港、洪
  天佑刻意附和被告為不實在之陳述（包括其等稱被告不休息地
  ，即未中斷地耕作，及做作指界如上），本件並無證據支持被
  告前開答辯事實，難為利於被告之認定；甚至，被告所指如本
  院第89頁成果圖D-E-F以內所示，此部分為樹林（見本院卷第8
  3頁編號5照片，乙○○站立D點處後方之樹林），據被告在本
  院現場履勘稱「果樹種不起，因為水不夠，所以就種高粱、花
  生，如果是休耕是因為水不夠」等語，顯然當地水源不夠，無
  法人為種植果樹，因此，履勘現場所見樹林，應可推斷係原證
  4航照圖顯示並遺留至今，未經砍伐之自然生長雜林。
(五)本院卷第86頁L、M兩點為電線桿，據被告稱係其配偶同意台電
  公司設置，而L、M兩點架設電線，處於供電情形，如本院卷第
  88頁照片編號20所示，則被告占有系爭土地因他人（台電公司
  ）占有而中斷，至為客觀明顯。按民法第943條「占有人於占
  有物上行使之權利，推定其適法有此權利」；第944條第1項「
  占有人推定其為以所有之意思、善意、和平及公然占有者」，
  均以「占有」之事實為得以推定之前提，非可憑空為之；至於
  同條第2項「經證明前後兩時為占有者，推定前後兩時之間，
  繼續占有」，係指占有人能提出證據證明其就標的物於開始及
  主張之時均為其占有者，始能推定其占有係繼續不斷，可見標
  的物於前後兩時均為主張之人占有，乃得為上述推定之基礎，
  則主張為其占有之人，即需就標的物於其主張期間之兩頭時點
  均為其占有之事實，先為證明後，法院始需就依法推定之占有
  意思及占用態樣，查證有無可以推翻之反證存在（行政法院75
  年度判字第1483號判決意旨參照），依前(一)至(四)說明，被告已
  無法證明，其於提出時效取得土地登記申請前，在系爭土地連
  續占有使用之事實，甚至，現場經他人（台電公司）設置電線
  桿為公益輸電之用，而非被告以耕作目的占用，從而法院即無
  庸查證可推翻被告主張之反證存在。
(六)至防空洞部分，如本院卷第89頁成果圖藍色圈線範圍所示，雖
  經被告提出烈嶼分駐所製作防空避難設備處理系統詳細資料報
  表1張，載：「業主洪水魚、地下1層、面積20平方公尺、附建
  面積15平方公尺、容量20人、自用10人、附近居民5人、流通
  人口5人」（見本院卷第47頁）；惟查：1.該防空洞為洪水魚
  私有，而洪水魚之繼承非僅止被告1人，有本院卷第54至65頁
  福建省金門縣戶籍登記簿1件在卷可稽；2.現場所見，該防空
  洞呈現無人使用狀態，門口以石塊、波浪板、條狀物堵住，一
  旁雜物看板零星閒置，如本院卷第88頁照片編號22顯示；3.被
  告稱「現場防空洞部分是洪水魚蓋的，現在打算拆除，向鄉公
  所申請補助拆除費3萬元」等語如前，足認本件防空洞部分，
  縱非公有、公用之物，被告亦無獨自一人連續占有使用不中斷
  之事實。
五綜上，被告既不能證明其於提出時效取得土地登記申請前，在
  系爭土地連續占有使用，合於民法第769條、第770條所定之時
  效取得要件之事實，即不得請求登記為系爭土地之所有人，從
  而，原告依土地法第59條第2項規定，起訴請求確認被告就系
  爭土地所有權之登記請求權不存在，洵屬正當，爰判決如主文
  第1項所示。
六本件事證已臻明確，兩造其餘攻擊、防禦方法及舉證，核與判
  決結果皆不生影響，不再贅述，附此敘明。
七訴訟費用之負擔：本件起訴裁判費新臺幣（下同）8,920元（
  見本院卷第3頁背面收據，由原告預納），及測量費16,000元
  （見本院卷第104頁收據兩張，由被告預納），合計24,920元
  ，依民事訴訟法第78條規定，由敗訴之被告負擔。
據上論結，本件原告之訴為有理由，應依民事訴訟法第78條，判
決如主文。
中    華    民    國    98    年    6    月    30     日
                  民事庭      法  官  周美玲
正本證明與原本無異
如不服本判決，應於送達後20日內，向本院提出上訴狀並表明上
訴理由，如於本判決宣示後送達前提起上訴者，應於判決送達後
20日內補提上訴理由書（須按對造人數提出繕本）。
中    華    民    國    98    年    6    月    30     日
                              書記官  許力方


司法院資訊處製作；財團法人民間司法改革基金會備份。
